【裁判字號】    92,台上,4922
【裁判日期】    920910
【裁判案由】    違反藥事法
【裁判全文】
最高法院刑事判決                              九十二年度台上字第四九二二號
    上  訴  人  甲○○
    選任辯護人  黃泰鋒律師
                劉曦光律師
    上  訴  人  丙○○
    選任辯護人  莊國明律師
    上  訴  人  乙○○
右上訴人等因違反藥事法案件，不服台灣高等法院中華民國九十二年三月二十七日第
二審更審判決（九十年度重上更(四)字第九七號，起訴案號：台灣板橋地方法院檢察署
七十八年度偵字第九０六五、九一二二、一０四四八號），提起上訴，本院判決如左
：
    主  文
原判決關於甲○○、丙○○、乙○○部分撤銷，發回台灣高等法院。
    理  由
本件原判決認定上訴人乙○○曾因違反票據法案件，經裁定應執行有期徒刑一年二月
，於民國七十三年七月二十四日執行完畢。上訴人甲○○曾於七十六年間犯詐欺罪，
經原審法院判處有期徒刑一年，嗣經減刑為有期徒刑六月，於七十七年七月二十日執
行完畢。上訴人丙○○與乙○○分別係錢來也企業股份有限公司（以下稱錢來也公司
）之負責人及總經理，甲○○係昇合實業有限公司（以下稱昇合公司）業務經理，甲
○○與該公司負責人何奇及漢唐商行負責人彭錦棕、乙○○、丙○○共同基於概括之
犯意聯絡，自七十七年九月間起，以昇合公司名義向行政院衛生署申請包清干軟膠囊
（KA RI PON CAPSULES）（以下簡稱包清干），隆奉保（BAN+CAPSULES）（以下簡稱
隆奉保）藥品之許可，於取得上開藥品包清干衛署藥輸字第０一六八四八號及隆奉保
衛署藥輸字第０一六八三六號之許可後，由何奇、甲○○自不詳姓名之人處取得與核
准處方成分不符之藥品混充包清干、隆奉保，由彭錦棕負責委託廠商印製外包裝盒及
使用說明書並分裝，且明知包清干係由澳洲（AUSTRALIA ）之藥廠製造，竟意圖欺騙
他人，虛偽標示原產國為美國索伯拉有限公司出品，包清干之外文名稱改為 PROGENE
、隆奉保之外文名稱改為 FANEX-CAP，將該二種偽藥分裝完成後，由乙○○在廣播電
台作廣告，由丙○○、乙○○所經營之錢來也公司總經銷，包清干每盒零售價新台幣
（下同）一千二百五十元，隆奉保每盒一千元，迄七十八年八月止，包清干銷售達五
萬四千七百五十五盒、隆奉保銷售二萬餘盒等情。因而撤銷第一審關於甲○○部分及
乙○○、丙○○違反藥物藥商管理法部分之判決，改判論處上訴人等共同連續明知為
偽藥而販賣罪刑（乙○○、甲○○均累犯），固非無見。
惟查(一)、科刑之判決書須將認定之犯罪事實詳記於事實欄，然後於理由內逐一說明其
憑以認定之證據，使事實與理由兩相一致，方為合法。倘事實欄已有及而理由內未
加說明，是為理由不備；理由已加說明，而事實欄無此記載，則理由失其依據，均難
謂為適法。原判決論上訴人等共同明知為偽藥而販賣罪，是以上訴人是否明知為偽藥
而仍予販賣，自應於事實欄詳予記載，並於理由內說明其所憑之證據，方為合法。然
原判決上開事實係記載由甲○○、何奇自不詳姓名之人處取得與核准處方成分不符之
藥品混充包清干、隆奉保，由彭錦棕負責委託廠商印製外包裝盒及使用說明書並分裝
，……上開二種偽藥分裝完成後，由乙○○在廣播電台作廣告，由丙○○、乙○○所
經營之錢來也公司總經銷等情。對於丙○○、乙○○是否明知錢來也公司所販賣之「
包清干」、「隆奉保」係偽藥，未明確記載認定，理由內復未說明憑何證據認定丙○
○、乙○○明知上開藥品係偽藥而仍予販賣，遽論上訴人等共犯上開之罪，難謂為適
法。(二)、有罪之判決書，對於被告有利之證據不採納者，應說明其理由，刑事訴訟法
第三百十條第二款定有明文。故有罪判決書對於被告有利之證據，如不加以採納，必
須說明其不予採納之理由，否則即有判決不備理由之違法。上訴人丙○○否認參與販
賣「包清干」、「隆奉保」等偽藥，一再辯稱伊只是錢來也公司掛名之負責人，並未
參與公司之業務，於偵查中檢察官訊問其「乙○○與彭錦棕之間業務往來你知否？」
即答：「我只在公司人事上處理事情，沒有參與業務。」（偵字第九０六五號卷第二
九一頁背面）。乙○○於原審供稱：「我只將診所之業務移交給我兒子（丙○○），
但錢來也公司之業務他並未參與。」「錢來也公司實際由我負責。」（原審法院上訴
卷第一二九頁正面、一六一頁正面）。證人李夢蘭於法務部調查局台北縣調查站供稱
：「包清干係甲○○向葫蘆中醫醫院推銷，……李與乙○○談妥進貨數量後，再告知
我進貨日期及手續，藥品進入醫院倉庫後，再視……地區外務員之需要，運送到各地
銷售。」於偵查中甲○○供稱丙○○沒有與其接洽生意。何奇供稱係丙○○之父親（
乙○○）與其電話聯絡（上揭偵查卷第十四頁正面、二０三頁背面）。何奇於原審供
稱：「（你與錢來也公司何人接洽事務？）乙○○。」「（有無與丙○○接洽？）無
，他可能只管行政事務。」等語（原審法院上訴卷第四十九頁正面）。如果非虛，則
丙○○是否有參與販賣偽藥之犯行，即非全無疑義，原判決對此有利於丙○○之證據
未調查說明其何以不足採信之理由，亦有可議。(三)、沒收為從刑屬於刑之一種，故沒
收之物須於犯罪事實中有具體之記載始為適法，否則諭知沒收即難謂有事實之根據。
原判決理由謂扣案之包清干一萬三千零二十盒、隆奉保二百四十一盒，係上訴人等所
有供犯罪所用之物，應依法宣告沒收，並於上訴人等之從刑諭知上開物品沒收，但原
判決事實欄並無上開扣案物品之記載，致其沒收失其事實依據，尚有未合。上訴人等
分別提起上訴，指摘原判決關於彼等部分不當，非無理由，應認仍有撤銷發回更審之
原因。原判決關於上訴人等不另為無罪諭知及丙○○、乙○○不另為免訴諭知部分，
基於審判不可分原則，併予發回。末查原判決事實欄記載上訴人等與何奇、彭錦棕共
同基於概括之犯意聯絡，……明知包清干係由澳洲之藥廠製造，竟意圖欺騙他人，虛
偽標示原產國為美國索伯拉有限公司出品等情。而理由內則謂「隆奉保」包裝載明係
美國製品，顯見上訴人等虛偽以偽藥冒充販賣等語（原判決理由二第十一頁部分）。
致事實記載與理由說明不盡一致，案經發回，更審時並應注意及之。
據上論結，應依刑事訴訟法第三百九十七條、第四百零一條，判決如主文。
中      華      民      國    九十二    年      九      月      十      日
                              最高法院刑事第三庭
                                  審判長法官  董  明  霈
                                        法官  林  茂  雄
                                        法官  王  居  財
                                        法官  張  祺  祥
                                        法官  池  啟  明
      右正本證明與原本無異
                                              書  記  官
中      華      民      國    九十二    年      九      月     十七     日


司法院資訊處製作；財團法人民間司法改革基金會備份。
